【裁判字號】    91,簡,1098
【裁判日期】    920530
【裁判案由】    綜合所得稅
【裁判全文】
臺北高等行政法院判決                            九十一年度簡字第一○九八號
    原      告  甲○○
    被      告  財政部臺灣省北區國稅局
    代  表  人  林吉昌（局長）
右當事人間因八十八年綜合所得稅事件，原告不服財政部中華民國九十一年十一月二
十二日台財訴字第○九一○○五六八五五號（案號：第00000000號）訴願決
定，提起行政訴訟。本院判決如左：
    主  文
原告之訴駁回。
訴訟費用由原告負擔。
    事實及理由
一程序說明
  本件因屬關於行政機關所為關於稅捐課徵及罰鍰事件涉訟之訴訟，其標的之金額為
  新臺幣（下同）二四、四二○元，在一○○、○○○元以下，依行政訴訟法第二百
  二十九條第二項第一項第一、二款規定及司法院民國（下同）九十年十月二十二日
  （九十）院台廳行一字二五七四六號令，應適用簡易程序，本院並依同法第二百三
  十三條第一項規定，不經言詞辯論，逕行裁判。
二事實概要
  原告八十八年度綜合所得稅結算申報，明知其原配偶蘇昭昭早於八十六年十月十七
  日死亡，竟虛列蘇昭昭免稅額七二、○○○元及一般扣除額二二、○○○元（單身
  者為四三、○○○元，原告以夫妻合併申報六五、○○○元）合計九四、○○○元
  。被告所屬新竹市分局以其有違所得稅法第七十一條規定，以九十一年四月十八日
  第0000000000號綜合所得稅核定通知書核定其綜合所得總額為一、三七
  一、○八三元，淨額為九八六、○八三元，應補稅額一二、二二○元，被告另以九
  十一年四月十六日九十一年度財綜所字第○四四一五○九一一○○二三○號處分書
  ，依所得稅法第一百一十條第一項規定，按原告所漏稅額一二、二二○元處一倍之
  罰鍰計一二、二○○元（計至百元止）。原告不服，主張核定通知書上其配偶蘇昭
  昭之免稅額及一般扣除額被刪除顯不合理，其並無虛報，罰鍰請予註銷云云，申請
  復查，經被告九十一年七月三十一日北區國稅法第0000000000號復查決
  定維持原核定（下稱原處分）。原告仍不服，提起訴願，遞遭財政部訴願決定駁回
  ，原告猶不服，提起本件行政訴訟。
三當事人聲明
(一)原告聲明求為判決：
    1.訴願決定及原處分均撤銷。
    2.訴訟費用由被告負擔。
  (二)被告聲明求為判決：
    1.駁回原告之訴。
    2.訴訟費用由原告負擔。
四兩造爭點要領
  原告列報已故配偶之免稅額及一般扣除額，是否屬於漏報所得之行為？
  (一)原告方面：
    1.關於本稅部分：
      八十八年度綜合所得稅申報結算，依被告核定通知書所載，申報所得總額一、
      三七一、○八三元，核定所得總額亦為一、三七一、○八三元，並無有漏報或
      短報應申報課稅之所得額之情事，有被告之綜合所得稅核定通知書附卷可證。
      又核定通知書所載蘇昭昭係重複申報結算申報書檔案編號○八Ｚ000000
      000000，顯與事實不符。蘇昭昭係原告之配偶，八十八年度綜合所得稅
      一併申報依法並無不合，自無所稱虛列配偶蘇昭昭之免稅額及一般扣除額。
    2.關於罰鍰部分：
      被告以所得稅法第一百十條第一項規定：「納稅義務人已依本法規定辦理結算
      申報，但對依本法規定應申報課稅之所得額有漏報或短報情事者，處以所漏稅
      額兩倍以下之罰鍰。」如前所陳，本件申報與核定所得額均為一、三七一、○
      八三元，並無對應申報課稅之所得額有漏報或短報情事，顯被告之處以罰鍰於
      法有違，與依法行政原則不符。又稅法對免稅額及一般扣除額之申報縱有不符
      ，亦無處以罰鍰之規定。又查依稅捐稽徵法第四十八條之二規定：「依本法或
      稅法規定應處罰鍰之行為，其情節輕微，或漏稅在一定金額以下者，得減輕或
      免予處罰，前項情節輕微，金額及減免標準，由財政部擬訂，報請行政院核定
      後發布之。」又同法第四十八條之三規定：「納稅義務人違反本法或稅法之規
      定，適用裁處時之法律。」更遑論法律並無禁止配偶死亡後不得合併申報之規
      定。本件既無違反禁止規定，亦負繳納義務，被告爰引司法院第二七五號解釋
      ，實有未合。
  (二)被告方面：
    1.關於本稅部分：
      按「納稅義務人應於每年二月二十日起至三月底止，填具結算申報書，向該管
      稽徵機關，申報上一年度內構成綜合所得總額或營利事業收入總額之項目及數
      額，以及有關減免、扣除之事實，並應依其全年應納稅額減除暫繳稅額、尚未
      抵繳之扣繳稅額，計算其應納之結算稅額，於申報前自行繳納。．．．」次按
      「個人於年度中死亡或於年度中廢止在中華民國境內居所或住所離境者，除依
      法由配偶合併申報課稅者外，其應申報課稅之所得，如不超過當年度規定之免
      稅額及標準扣除額，按本法第十七條之一規定換算後之合計數者，准按本法第
      七十一條第二項規定，免辦結算申報。」分別為所得稅法第七十一條第一項及
      所得稅法施行細則第五十七條之一所明定。查原告於八十八年度綜合所得稅結
      算申報時，虛報配偶蘇昭昭之免稅額及一般扣除額計九四、○○○元，漏繳所
      得稅額一二、二二○元，案經被告查得，核定其綜合所得總額為一、三七一、
      ○八三元，淨額為九八六、○八三元，應補稅額一二、二二○元，依前揭規定
      ，原核定並無不合。
    2.關於罰鍰部分：
      按「納稅義務人已依本法規定辦理結算申報，但對依本法規定應申報課稅之所
      得額有漏報或短報情事者，處以所漏稅額兩倍以下之罰鍰。」為所得稅法第一
      百十條第一項所明定。查本件原告八十八年度綜合所得稅結算申報時，虛報其
      配偶蘇昭昭之免稅額及一般扣除額計九四、○○○元，漏繳所得稅額一二、二
      二○元，違反所得稅法第七十一條第一項規定，案經被告查得，依所得稅法第
      一百十條第一項規定，處以兩倍以下之罰鍰一二、二○○元，揆諸前揭規定，
      並無不合，請予維持。至原告主張核定通知書上其配偶蘇昭昭之免稅額及一般
      扣除額被刪除顯不合理，其並無虛報，罰鍰請予以註銷云云乙節。按「人民違
      反法律上之義務，而應受行政罰之行為，法律無特別規定時，雖不以出於故意
      為必要，仍須以過失為其責任條件。但應受行政罰之行為，僅須違反禁止規定
      或作為義務，而不以發生損害或危險為其要件者，推定為有過失，於行為人不
      能舉證證明自己無過失時，即應受處罰。」為司法院釋字第二七五號解釋在案
      。經查原告之配偶蘇昭昭已於八十六年十月十七日死亡，而原告於辦理八十八
      年度綜合所得稅結算申報時，又列報其配偶蘇昭昭之免稅額及一般扣除額，故
      原告虛報其配偶蘇昭昭之免稅額及一般扣除額，縱非故意，亦難謂無過失，原
      核定裁處之罰鍰，並無不合，併予陳明。
五心證要領
  (一)首開事實概要欄所述之原告八十八年度營利事業所得稅結算申報，原列報蘇昭昭
    免稅額七二、○○○元及一般扣除額為夫妻合併申報六五、○○○元；而蘇昭昭
    早於八十六年十月十七日死亡等情，有原告八十八年度綜合所得稅結算申報書、
    戶籍謄本（記載蘇昭昭八十六年十月十七日死亡）影本附原處分卷可稽，為可確
    認之事實。
  (二)按「納稅義務人已依本法規定辦理結算申報，但對依本法規定應申報課稅之所得
    額有漏報或短報情事者，處以所漏稅額兩倍以下之罰鍰。」、「納稅義人應於每
    年二月二十日起至三月底止，填具結算申報書，向該管稽徵關，申報上一年度內
    構成綜合所得總額或營利事業收入總額之項目及數額，以及有關減免、扣除之事
    實，並應依其全年應納稅額減除暫繳稅額、尚未抵繳之扣繳稅額，計算其應納之
    結算稅額，於申報前自行繳納。．．．」為為所得稅法第一百十條第一項及第七
    十一條第一項所明定。復「個人於年度中死亡或於年度中廢止在中華民國境內居
    所或住所離境者，除依法由配偶合併申報課稅者外，其應申報課稅之所得，如不
    超過當年度規定之免稅額及標準扣除額，按本法第十七條之一規定換算後之合計
    數者，准按本法第七十一條第二項規定，免辦結算申報。」同法施行細則第五十
    七條之一亦有明文。
  (三)本件原告八十八年度綜合所得稅結算申報，其已故配偶蘇昭昭係於八十六年十月
    十七日死亡，依前揭所得稅法施行細則第五十七條之一之規定，原告僅於八十六
    年度綜合所得稅結算申報，須與其配偶合併申報課稅，於該年度之後，自不得再
    據以申報配偶之免稅額及一般扣除額，原告竟虛列其已死亡配偶蘇昭昭之免稅額
    及一般扣除額計九四、○○○元，事證明確，揆之前述說明，原處分維持原核定
    綜合所得總額為一、三七一、○八三元，淨額為九八六、○八三元，應補稅額一
    二、二二○元，及按原告所漏稅額一二、二二○元處一倍之罰鍰計一二、二○○
    元，認事用法，核無違誤。
  (四)原告所執前詞，主張其八十八年度綜合所得稅申報結算，申報所得總額一、三七
    一、○八三元，核定所得總額亦為一、三七一、○八三元，並無有漏報或短報應
    申報課稅之所得額之情事云云；查本件係原告申報免稅額及一般扣除額有誤，與
    所得額無關，原告以此欲解免其虛報之責，顯無可採。又其一再主張蘇昭昭係原
    告之配偶，法律並無禁止配偶死亡後不得合併申報之規定，其八十八年度綜合所
    得稅一併申報依法並無不合，自無所稱虛列配偶蘇昭昭之免稅額及一般扣除額以
    及稅法對免稅額及一般扣除額之申報縱有不符，亦無處以罰鍰之規定，和依稅捐
    稽徵法第四十八條之二規定：「依本法或稅法規定應處罰鍰之行為，其情節輕微
    ，或漏稅在一定金額以下者，得減輕或免予處罰，前項情節輕微，金額及減免標
    準，由財政部擬訂，報請行政院核定後發布之。」又同法第四十八條之三規定：
    「納稅義務人違反本法或稅法之規定，適用裁處時之法律。」等無負繳納義務云
    云。顯係對首揭法令有所誤解，亦無足採。
六綜上所述，原告所訴各節，均無可採，原處分並無違誤，已如前述，訴願決定遞予
  維持，亦無不合，原告起訴請求撤銷原處分及訴願決定，為無理由，應予駁回。
七據上論結，本件原告之訴為有理由，依行政訴訟法第九十八條第三項前段、第二百
  三十三條第一項，判決如主文。
中    華    民    國    九十二      年      五        月      三十      日
                      臺 北 高 等 行 政 法 院  第 一 庭
                                               法    官  王立杰
右為正本係照原本作成。
本件以訴訟事件所涉及之法律見解具有原則性者為限，始得於本判決送達後二十日內
向本院提出上訴狀並表明上訴理由，如已於本判決宣示後送達前提起上訴者，應於判
決送達後二十日內補具上訴理由（均按他造人數附繕本），且經最高行政法院許可後
方得上訴。
中    華    民    國    九十二      年      六        月       二       日
                                               書 記 官  陳淑萍


司法院資訊處製作；財團法人民間司法改革基金會備份。
